ACORDAO-COMPLETO-2536233

ACÓRDÃO 2777/2022 ATA 17/2022 - SEGUNDA CÂMARA

VISTOS, relatados e discutidos estes autos que tratam de pedido de reexame interposto pelo Centro de Controle Interno da Aeronáutica, por meio do qual se insurge contra o Acórdão 11372/2021-TCU-Segunda Câmara, o qual, entre outras medidas, considerou o ato de aposentadoria de Luiz Carlos Sandoval Góes ilegal e negou-lhe registro;
ACORDAM os Ministros do Tribunal de Contas da União, reunidos em Sessão da 2ª Câmara, ante as razões expostas pelo Relator, e com fundamento nos arts. 32, parágrafo único, 33 e 48, da Lei 8.443/1992, em:
9.1. conhecer do pedido de reexame para, no mérito, dar-lhe provimento de modo a: 
9.1.1. considerar legal a concessão de aposentadoria em favor de Luiz Carlos Sandoval Góes, concedendo-lhe o respectivo registro;  
9.1.2. tornar sem efeito o Acórdão 11372/2021-TCU-Segunda Câmara;
9.2. orientar à Sefip que retifique o mapa de funções exercidas pelo Sr. Luiz Carlos Sandoval Goes, nos termos da peça 21, p. 4, destes autos;
9.3. dar ciência ao recorrente e demais interessados.

Pedido de reexame interposto pelo Centro de Controle Interno da Aeronáutica (peças 18-23), por intermédio do qual se insurge contra o Acórdão 11.372/2021  TCU  2ª Câmara (peça 8), que teve como relator o Excelentíssimo Senhor Ministro Raimundo Carreiro.

Segunda Câmara

Comando da Aeronáutica.

3. Interessados/Responsáveis:
3.1. Interessado: Centro de Controle Interno da Aeronáutica; Luiz Carlos Sandoval Góes (XXX.184.528-XX).
3.2. Recorrente: Comando da Aeronáutica.

13.1. Ministros presentes: Bruno Dantas (Presidente), Augusto Nardes, Aroldo Cedraz (Relator) e Antonio Anastasia.
13.2. Ministro-Substituto presente: André Luís de Carvalho.

AROLDO CEDRAZ

Ministro Raimundo Carreiro.

Adoto como relatório e transcrevo a seguir a instrução de peça 39, com a qual anuiu o corpo dirigente da Serur (peça 40) , bem como o Ministério Público junto ao Tribunal (peça 41) :
INTRODUÇÃO
1.	Trata-se de pedido de reexame interposto pelo Centro de Controle Interno da Aeronáutica (peças 18-23) , por intermédio do qual se insurge contra o Acórdão 11372/2021-TCU-Segunda Câmara (peça 8) , que teve como relator o Excelentíssimo Senhor Ministro Raimundo Carreiro.
1.1.	A deliberação recorrida apresenta o seguinte teor:
ACORDAM os Ministros o Tribunal de Contas da União, reunidos em Sessão da Segunda Câmara, com fundamento nos arts. 1º, inciso V, e 39, inciso II, da Lei nº 8.443/92, c/c os arts. 17, inciso III; 143, inciso II e 260 e 262 do Regimento Interno/TCU, EM CONSIDERAR ILEGAL E NEGAR REGISTRO AO ATO DE APOSENTADORIA em favor de Luiz Carlos Sandoval Goes (Ato n. 58262/2020) e expedir os comandos discriminados no item 1.7.
1. Processo TC-Processo 022.408/2021-5 (APOSENTADORIA) 
	1.1. Interessado: Luiz Carlos Sandoval Goes (XXX.184.528-XX) 
	1.2. Órgão/Entidade: Comando da Aeronáutica
	1.3. Relator: Ministro Raimundo Carreiro
	1.4. Representante do Ministério Público: Procurador Sergio Ricardo Costa Caribé
	1.5. Unidade Técnica: Secretaria de Fiscalização de Integridade de Atos e Pagamentos de Pessoal e de Benefícios Sociais (Sefip) .
	1.6. Representação legal: não há.
	1.7. Determinações/Recomendações/Orientações:
	1.7.1. dispensar o ressarcimento das quantias indevidamente recebidas de boa-fé, consoante o Enunciado nº 106 da Súmula de Jurisprudência deste Tribunal;
	1.7.2. determinar ao órgão/entidade responsável pela concessão que:
	1.7.2.1. no prazo quinze dias, contados da ciência, providencie o destaque da parcela de quinto incorporada com amparo em função comissionada exercida entre 8/4/1998 e 4/9/2001 e transforme-a em Parcela Compensatória a ser absorvida por reajustes futuros, consoante decidido pelo Supremo Tribunal Federal no RE nº 638.115/CE, sob pena de responsabilidade solidária da autoridade administrativa omissa;
	1.7.2.2. emita novo ato de aposentadoria do interessado Luiz Carlos Sandoval Goes (Ato n. 58262/2020, livre da irregularidade apontada, disponibilizando-o a este Tribunal, por meio do Sistema e-Pessoal, nos termos e prazos fixados na IN-TCU 78/2018;
	1.7.2.3. no prazo de trinta dias, contados da ciência, disponibilize a este Tribunal, por meio do Sistema e-Pessoal, comprovante da data em que o interessado tomou conhecimento deste Acórdão, conforme art. 21, inciso I, da IN-TCU 78/2018;
	1.7.3. dar ciência deste Acórdão ao órgão/entidade responsável pela concessão, informando que o teor integral da deliberação poderá ser obtido no endereço eletrônico www.tcu.gov.br/acordaos. (grifos acrescidos) .
HISTÓRICO
2.	A aposentadoria do Sr. Luiz Carlos Sandoval Goes foi julgada ilegal, vez que houve a inclusão, nos proventos, de um quinto de função comissionada exercida após 8/4/1998, além dos limites previstos nos arts. 3º e 5º da Lei 9.624/1998, que admitiam, após aquela data, apenas a contabilização de tempo residual para a integralização de um décimo decorrente do exercício de função iniciado até 10/11/1997 (data de publicação da MP 1.595-14, convertida na Lei 9.527/1997, que extinguiu a vantagem dos quintos/décimos) .
EXAME DE ADMISSIBILIDADE
3.	Reitera-se o exame preliminar de admissibilidade (peça 24) , ratificado à peça 28 pelo Relator, Excelentíssimo Senhor Ministro Aroldo Cedraz, que entendeu pelo conhecimento do recurso, uma vez que preenchidos os requisitos do art. 48 da Lei 8.443/92 c/c os arts. 285 e 286, parágrafo único, do Regimento Interno/TCU, suspendendo-se os efeitos do caput e dos subitens 1.7, 1.7.2, 1.7.2.1 e 1.7.2.2 do Acórdão 11372/2021-TCU-Segunda Câmara.
EXAME DE MÉRITO
4. Delimitação
4.1.	Constitui objeto do presente recurso definir se podem ser deferidos 5/5 de FG-1 ao interessado.
Dos quintos de FG-1
5.	O recorrente aduz que o Sr. Luiz Carlos Sandoval Goes tem direito a 5/5 de FG-1, com base nos seguintes argumentos:
5.2.	Conforme determinado por meio do supramencionado Acórdão do TCU, cabia a esta Diretoria promover a correção do ato, fazendo o destaque das parcelas de "Quintos" incorporados, devido ao exercício de funções gratificadas exercidas pelo Servidor LUIZ CARLOS SANDOVAL GOES entre 08 ABR 1998 a 04 SET 2001 e transformasse-as em "Parcela Compensatória", a ser absorvida por quaisquer reajustes futuros. 
5.3.	No entanto, ao verificar junto ao Grupamento de Apoio de São José dos Campos (GAP-SJ) , Organização Militar responsável pela ficha financeira e pela pasta de assentamentos funcionais do Servidor inativo, assim como arquivos desta Subdiretoria que continham o histórico de designações de funções, foi constatado que não houve a utilização de período posterior a 08 ABR 1998 na incorporação dos "Quintos", conforme presumido pela nobre Corte de Contas em sua análise, motivo que ensejou a ilegalidade do ato.
5.4.	Ao revisitar a análise do processo de aposentadoria, juntamente com documentações localizadas em arquivos, verificou-se que a concessão de 5/5 (CINCO QUINTOS) de FG-1 foi realizada a partir de 01 DEZ 1991, decorrente do exercício da Função de Chefe de Departamento. Portanto, a proporção informada no ato foi obtida pelo exercício dessa função, entre 01 DEZ 1991 e 30 NOV 1996, conforme publicação em Boletim do antigo Centro Tecnológico Aeroespacial (CTA) , atual Departamento de Ciência e Tecnologia Aeroespacial (DCTA) , Boletim Interno nº 93, de 20 MAIO 2002.
Análise:
5.5.	Consta nos autos (peça 20) o seguinte mapa de incorporação de quintos pelo interessado:
5.6.	Assim, houve a incorporação de 5/5 de FG-1 anteriormente a 8/4/1988 e, por via de consequência, é de ser consuderado legal o ato de peça 3, sem prejuízo de se determinar à Sefip  que retifique o referido ato, de forma a constar o seguinte mapa de funções exercidas pelo Sr. Luiz Carlos Sandoval Goes (peça 21, p. 4) :
CONCLUSÃO
6.	Diante do exposto, conclui-se que o interessado tem direito a 5/5 de FG-1 e, por via de consequência, o ato de peça 3 deve ser julgado legal, sem prejuízo de se determinar à Sefip que retifique o mapa de funções exercidas pelo Sr. Luiz Carlos Sandoval Goes, nos termos da peça 21, p. 4.
6.1.	Nesse sentir, é de ser dado provimento ao presente pedido de reexame.
PROPOSTA DE ENCAMINHAMENTO
7.	Diante do exposto, com base no art. 48 da Lei n. 8.443/92, submete-se o presente processo à consideração superior, propondo-se:
	a) conhecer do presente pedido de reexame, para, no mérito, dar-lhe provimento, no sentido de se considerar legal o ato de aposentadoria de peça 3, determinando-se o seu registro, sem prejuízo de se determinar à Sefip que retifique o mapa de funções exercidas pelo Sr. Luiz Carlos Sandoval Goes, nos termos da peça 21, p. 4;
	b) informe o recorrente e demais interessados do acórdão a ser proferido, destacando que o relatório e o voto que o fundamentam podem ser acessados por meio do endereço eletrônico www.tcu.gov.br/acordaos. 
	É o Relatório.

não há.

Procurador Marinus Eduardo De Vries Marsico.

APOSENTADORIA. INCLUSÃO, NOS PROVENTOS, DE UM QUINTO DE FUNÇÃO COMISSIONADA EXERCIDA APÓS 8/4/1998, ALÉM DOS LIMITES PREVISTOS NOS ARTS. 3º E 5º DA LEI 9.624/1998, QUE ADMITIAM, APÓS AQUELA DATA, APENAS A CONTABILIZAÇÃO DE TEMPO RESIDUAL PARA A INTEGRALIZAÇÃO DE UM DÉCIMO DECORRENTE DO EXERCÍCIO DE FUNÇÃO INICIADO ATÉ 10/11/1997 (DATA DE PUBLICAÇÃO DA MP 1.595-14, CONVERTIDA NA LEI 9.527/1997, QUE EXTINGUIU A VANTAGEM DOS QUINTOS/DÉCIMOS). ILEGALIDADE. PEDIDO DE REEXAME. ARGUMENTOS SUFICIENTES PARA SE ALTERAR O ACÓRDÃO RECORRIDO. PROVIMENTO.

APOSENTADORIA (APOS)

Secretaria de Recursos (Serur); Secretaria de Fiscalização de Integridade de Atos e Pagamentos de Pessoal e de Benefícios Sociais (Sefip).

Cuidam os autos de pedido de reexame interposto pelo Centro de Controle Interno da Aeronáutica, por meio do qual se insurge contra o Acórdão 11372/2021-TCU-Segunda Câmara, rel. Ministro Raimundo Carreiro, o qual, entre outras medidas, considerou ilegal o ato de aposentadoria de Luiz Carlos Sandoval Goes e negou-lhe registro.
A ilegalidade foi registrada porque houve a inclusão, nos proventos, de um quinto de função comissionada exercida após 8/4/1998, além dos limites previstos nos arts. 3º e 5º da Lei 9.624/1998, que admitiam, após aquela data, apenas a contabilização de tempo residual para a integralização de um décimo decorrente do exercício de função iniciado até 10/11/1997 (data de publicação da MP 1.595-14, convertida na Lei 9.527/1997, que extinguiu a vantagem dos quintos/décimos) .
Preliminarmente, ratifico o exame de admissibilidade despachado por mim nestes autos, uma vez que o recurso apresentado atende aos requisitos pertinentes à espécie.
Em suma, o recorrente alega que o Sr. Luiz Carlos Sandoval Goes tem direito a 5/5 de FG-1, sem necessidade de destaque da parcela questionada, uma vez que não houve a utilização de período após 8/4/1998 para a incorporação de quintos. 
O Centro de Controle Interno da Aeronáutica explica "que a concessão de 5/5 (CINCO QUINTOS) de FG-1 foi realizada a partir de 01 DEZ 1991, decorrente do exercício da Função de Chefe de Departamento. Portanto, a proporção informada no ato foi obtida pelo exercício dessa função, entre 01 DEZ 1991 e 30 NOV 1996, conforme publicação em Boletim do antigo Centro Tecnológico Aeroespacial (CTA) , atual Departamento de Ciência e Tecnologia Aeroespacial (DCTA) , Boletim Interno nº 93, de 20 MAIO 2002".
A Serur, ao conferir o mapa de incorporação de quintos do beneficiário (peça 20) , apresentado em sede de recurso, verificou que os argumentos apresentados merecem guarida, e propõe que seja prolatado comando à Sefip de forma a constar o seguinte mapa de funções exercidas pelo Sr. Luiz Carlos Sandoval Goes (peça 21, p. 4) :
Anuo à proposta alvitrada pela unidade técnica, endossada pelo Parquet especializado, e adoto os fundamentos e argumentos reproduzidos no relatório precedente como minhas próprias razões de decidir.
	Ante o exposto, entendo que o Pedido de Reexame deve ser provido e VOTO para que o Tribunal adote a minuta de deliberação que submeto a este Colegiado.
TCU, Sala das Sessões, em 31 de maio de 2022.
AROLDO CEDRAZ 
Relator